臺灣花蓮地方法院刑事判決　　　　　　　 95年度易字第365號
公　訴　人　臺灣花蓮地方法院檢察署檢察官
被　　　告　乙○○
選任辯護人　俞建界律師
上列被告因業務侵占案件，經檢察官提起公訴（95年度偵字第
3894號），本院判決如下：
    主  文
乙○○無罪。
   理  由
一、公訴意旨略以：被告乙○○於民國93年9月起至94年4月止，
    受僱於告訴人丙○○在址設臺北縣中和市（起訴書誤載為永
    和市○○○路500號之「7─11超商」擔任店員，負責超商內
    商品之販售業務，為從事業務之人。竟基於意圖為自己不法
    所有之概括犯意，連續在上址店內，將其業務上所持有之現
    金及飲料，侵占入己，其侵占之時間、項目如下：
    (1)於93年9月21日凌晨2時4 分許，在其保管之收銀機內取出
      百元紙鈔與些許零錢，放入自己口袋內。
    (2)於93年9月21日凌晨2時30分及2 時42分許，在店內貨架上
      取下2瓶飲料飲用。
    (3)於93年9月22日凌晨0時1 分許，在其保管之收銀機內取出
      百元紙鈔及些許零錢，放入自己口袋內。
    嗣因告訴人於結算時發現貨款短少，查閱店內監視錄影光碟
    ，始悉上情，因認被告涉犯刑法第336條第2項之業務侵占罪
    嫌云云。
二、按犯罪事實應依證據認定之，無證據不得認定犯罪事實；又
    不能證明被告犯罪者，應諭知無罪之判決，刑事訴訟法第15
    4條第2項、第301條第1項分別定有明文。次按告訴人之告訴
    ，係以使被告受刑事訴追為目的，是其陳述是否與事實相符
    ，仍應調查其他證據以資審認；又認定不利於被告之事實，
    須依積極證據，苟積極證據不足為不利於被告事實之認定時
    ，即應為有利於被告之認定，更不必有何有利之證據；又認
    定犯罪所憑之證據，雖不以直接之證據為限，間接證據亦包
    含在內，然而無論直接證據或間接證據，其為訴訟上之證明
    ，須於通常一般人均不致有所懷疑，而得確信其為真實之程
    度者，始得據為有罪之認定，倘其證明尚未達於此一程度，
    而有合理之懷疑存在時，事實審法院復已就其心證上理由予
    以闡述，敘明其無從為有罪之確信，因而為無罪之判決，尚
    不得任意指為違法；又刑事訴訟法第 161條已於91年2月8日
    修正公布，修正後同條第 1項規定：檢察官就被告犯罪事實
    ，應負舉證責任，並指出證明之方法。因此，檢察官對於起
    訴之犯罪事實，應負提出證據及說服之實質舉證責任。倘其
    所提出之證據，不足為被告有罪之積極證明，或其闡明之證
    明方法，無從說服法官以形成被告有罪之心證，基於無罪推
    定之原則，自應為被告無罪判決之諭知，最高法院52年臺上
    字第1300號、30年上字第816號、76年臺上字第4986號、92
    年臺上字第128號分別著有判例可資參照。
三、公訴人認被告乙○○涉犯上揭業務侵占罪嫌，無非以被告之
    供述、告訴人丙○○之指訴、告訴人提供之監視錄影光碟翻
    拍照片十三幀及臺灣板橋地方法院檢察署勘驗筆錄乙份為其
    論據。訊據被告堅決否認有何業務侵占犯行，辯稱：伊於93
    年9月21日凌晨2時4 分許，從收銀機內所拿取之物乃店外騎
    樓水龍頭之開關；於93年9月22日凌晨0時1 分許，從收銀機
    內取出之百元紙鈔，係客人以零錢兌換之百元鈔，伊將之置
    於櫃臺桌面，待返還客人，伊未將之放入自己上衣口袋；另
    伊於93年9月21日凌晨2時30分及2 時42分許，確有飲用店內
    飲料一瓶，但該瓶飲料伊有結帳等語，經查：
  (一)被告於警、偵訊時雖辯稱：伊習慣於結帳後，將手放入衣服
    口袋內，是以誤認伊侵占等語，與伊於本院所為上揭辯解前
    後不一，然經本院質之辯解歧異原因，被告辯稱：係因伊在
    警、偵訊時，僅看翻拍照片，故記憶不確實，嗣於審理時，
    調閱監視錄影光碟觀看仔細回想，始憶起實情等語，核與被
    告之警詢筆錄記載「你於翻拍照片中亦疑將不知名物品放入
    你所穿著之衣物中」、偵訊筆錄記載「（提示板橋地檢卷24
    頁照片）是否你把錢放入口袋？」等情相符，復衡諸人之記
    憶有限，被告彼時既係超商店員，販售商品、收找款項乃其
    例行工作項目，自難苛被告需對此例行工作之若干細節，於
    案發近二年後仍牢記不忘，是被告所辯尚合常情，況被告始
    終否認有業務侵占行為，從而被告警、偵訊時之供述，尚無
    法作為遞演推論被告涉有業務侵占犯行之不利證據。
  (二)證人即告訴人丙○○於本院審理時固結證稱：其於93年9 月
    21、22日點鈔時，即發現鈔票短少幾百元，但因金額不大，
    故不想追究，嗣被告於94年5月3日無故離職後，其乃於94年
    9月底，調閱93年9月之監視錄影光碟，始發現被告於該月21
    、22日侵占乙事。又因被告無故離職而大夜班店員難尋，其
    為避免總公司以其違約而罰款，只好自己作大夜班店員，最
    後總公司有扣其5至6萬元。又該店每日均製作現金日報表，
    但已繳回總公司，而總公司僅保存一年即銷毀，故目前無法
    提供該二日之現金日報表，其僅知93年9 月份現金短少共33
    元等語。姑不論證人丙○○所述，其於93年9 月21、22日即
    發現事有蹊蹺，然因僅區區百元不願追究，仍雇用被告，卻
    遲至被告離職約六個月後，又為區區百元調閱監視錄影光碟
    ，追究被告侵占乙事，其證詞顯然矛盾，則其是否因被告無
    故離職，致其需自任大夜班店員，又遭總公司罰款，而心存
    怨懟，故意藉題發揮，已非無疑。又據其述93年9 月21、22
    二日鈔票共短少幾百元，然無其他證據可資佐證，亦與其所
    述93年9月份一整月現金短少共33元無法合致，是其述93年9
    月21、22二日鈔票共短少幾百元是否屬實，尚難遽採。
  (三)又本院再次勘驗告訴人提供之監視錄影光碟，核其勘驗內容
    如下，有本院勘驗筆錄及翻拍照片共三十四幀在卷可稽：
    93年9月21日
    02：04：01-02：04：44
    被告替客人結帳之情形。
    02：04：47-02：04：52
    被告用右手很快地自收銀機內取出一件物品放入上衣右口袋
    （畫面無法看出是紙鈔或零錢或是水龍頭開關）。
    02：04：57
    見客人出門，被告即離開櫃檯。
    02：05：06
    被告走出店門。
    02：05：30-02：05：50
    被告拉水管在門口沖洗走廊。
    02：07：44-02：08：59
    被告見客人上門，放下水管進入店內，為客人服務。
    02：09：12-02：10：38
    被告為客人結完帳，見客人步出店外，被告再次走出店門繼
    續清洗，完畢再步入店門。
    02：10：50
    被告走入櫃檯旁洗手檯洗手。
    02：10：56
    被告洗完手側身開收銀機。
    02：10：57
    被告從口袋拿出一物（看不出為何物）放入收銀機內。
    02：14-02：15：57
    被告掃地及幫客人結帳。
    02：18：55-02：19：11
    掃完地倒入垃圾筒。
    02：21：40-02：22:48
    被告拖地板。
    02：23：35
    二位客人上門買菸，被告中斷拖地，而去結帳。
    02：24：30-02：29：25
    被告繼續拖地，倒污水、洗拖把等清潔工作。
    02：30：47-02：30：50
    被告從結帳櫃檯正下方取出大瓶純喫茶飲用。飲用後，再將
    未飲畢之純喫茶放回結帳櫃檯下方。
    02：32：28
    客人進門。
    02：32：51-02：33：04
    被告放下核對的資料夾，幫客人結帳。
    02：34：05
    客人上門及幫客人結帳。
    02：35：07
    被告將貨物（香菸）陳列在結帳櫃檯正後方架上。
    02：35：55
    被告繼續核對資料。
    02：36：50-02：41：22
    送報紙的將報紙放在櫃檯離去。被告開始整理報紙並分類，
    並將紙張一份、一份放入報紙內。整理好後在洗手檯洗手。
    02：42：52-02：42：53
    被告再度從結帳櫃檯正下方取出大瓶純喫茶飲料飲用。飲畢
    壓平外包裝丟入垃圾筒。
    93年9月22日
    00：00：09
    二位顧客（一著粗橫條紋上衣，一著細橫條紋上衣）前往櫃
    檯結帳。
    00：00：16
    該兩位顧客詢問被告某物品放置位置後，又依被告所指方向
    前去取物。
    00：00：39
    該兩位顧客取完物品後又往櫃檯走，粗橫條紋顧客在前躬身
    ，左手伸入褲子口袋掏錢，細橫條紋顧客在後，拿出皮夾取
    錢結帳。
    00：00：44
    一紅衣女子亦至櫃檯欲結帳。
    00：00：55
    被告找錢及拿發票給細橫條紋顧客。
    00：00：58
    粗橫條紋顧客掏出零錢在數錢。
    00：01：09-00：01：10
    粗橫條紋顧客仍在數零錢。
    00：01：13
    粗橫條紋顧客用右手將零錢放在櫃檯。
    00：01：24-00：01：37
    被告清點粗橫條紋顧客交付之零錢，並按幣別分別放入收銀
    機之幣別分類匣。
    00：01：37
    粗橫條顧客離開櫃檯。
    00：01：39-00：01：43
    被告自收銀機內取出百元紙鈔。
    00：01：43-00：02：07
    被告將自收銀機內取出之百元紙鈔放在櫃檯上，並用手壓住
    百元紙鈔。
    00：02：08
    粗橫條紋顧客手拿飲料走向櫃檯。
    00：02：10
    粗橫條紋顧客無從皮包或口袋拿出錢的動作，而是直接從結
    帳櫃檯上拿百元紙鈔予被告。
    00：02：14
    粗橫條紋顧客將百元紙鈔自右手換至左手，再交予被告結帳
    。
    00：02：18
    被告將該百元紙鈔放入收銀機，並取零錢。
    00：02：26
    被告將零錢及發票交予粗橫條紋顧客。
    則從上開勘驗結果，可知尚無法確認被告於93年9 月21日凌
    晨2時4分許，是將自收銀機內取出之何物，放入其口袋內；
    又93年9月21日凌晨2時30分及2 時42分許，被告雖有飲用飲
    料，然該一瓶飲料係自結帳櫃檯正下方取出，而非自貨架上
    取下二瓶飲料；至93年9月22日凌晨0時1 分許，被告確無將
    收銀機內取出之百元紙鈔與零錢，放入其口袋內。從而告訴
    人提供監視錄影光碟之翻拍照片13幀及臺灣板橋地方法院檢
    察署勘驗筆錄，僅係該光碟之片段而非始末連貫，另臺灣板
    橋地方法院檢察署勘驗內容亦未臻翔實，是上揭翻拍照片及
    勘驗筆錄自難為被告不利之證據。
  (四)末應釐清者，被告於本院所為之辯解是否可採？查系爭7 ─
    11店外騎樓確有水龍頭，然為避免外人使用，水龍頭開關平
    日係放在收銀機內，由大夜班負責清洗地面，業據證人丙○
    ○及證人即該7 ─11超商另一店員譚秀文於本院證述明確，
    復參以監視錄影光碟勘驗結果：被告確實自收銀機內取出某
    物後，至店外沖洗騎樓，嗣又將某物放回收銀機內，綜合上
    情以析，被告辯稱：自收銀機內所取之物，乃係店外水龍頭
    開關，非不可信。又被告為該店大夜班店員，因僅被告一人
    ，如其拿店內飲料飲用，需於翌日交由接班店員結帳，而被
    告確曾拿店內飲料，而由隔日接班店員譚秀文結帳等情，業
    據上揭二位證人證述綦詳，既被告曾經依店內規定結帳，而
    公訴人復無法舉證93年9月21日凌晨2時30分及2 時42分許，
    被告所飲用之飲料未曾結帳，基於罪疑唯輕原則，自應對被
    告作有利認定，始為適法。
  (五)至公訴人聲請向統一超商股份有限公司函調系爭7 ─11超商
    於93年9月21、22日之現金日報表及93年9月份之現金月報表
    乙節，因上開資料業已罹統一超商股份有限公司之保存期限
    而銷毀，業據證人丙○○證述如上，是公訴人之上開聲請已
    屬不能調查，從而本院即無加以函調之必要，附此敘明。
四、綜上所述，公訴人所提出之證據並無法證明被告確有業務侵
    占犯行；此外，本院復查無其他積極證據足資認定被告有公
    訴人所指之上述犯行，揆諸首揭規定及說明，即應為被告無
    罪之諭知，以免冤抑。
據上論斷，應依刑事訴訟法第301條第1項，判決如主文。
本案經檢察官甲○○到庭執行職務。
中　　華　　民　　國　　96　　年　　1 　　月　　9 　　日
                        臺灣花蓮地方法院刑事第一庭
                            審判長法官  張  健  河
                                  法官  李  世  華
                                  法官  吳  韻  馨
上列正本證明與原本無異。
如對本判決不服，應於送達後10日內，向本院提出上訴狀（應抄
附繕本）告訴人或被害人如對於本判決不服者，應具備理由請求
檢察官上訴，其上訴期間之計算係以檢察官收受判決正本之日期
為準。
                                 書記官
中　　華　　民　　國　　96　　年　　1 　　月　　10　　日
